ACORDAO-COMPLETO-2529634

ACÓRDÃO 4997/2022 ATA 31/2022 - SEGUNDA CÂMARA

VISTOS, relatados e discutidos estes autos de Tomada Contas Especial instaurada pelo Fundo Nacional de Desenvolvimento da Educação - FNDE, em desfavor do Sr. Vildemar Rosa Fernandes e da Sra. Marcia Maria Rocha Cavalcante, ex-Prefeitos Municipais de São Miguel do Guamá-PA, entre 1/1/2009 a 4/10/2010 e 5/10/2010 a 31/12/2012, respectivamente, em razão de omissão de prestação de contas relativa à execução do Programa Nacional de Apoio ao Transporte do Escolar (Pnate) , naquela municipalidade, no exercício de 2010;
ACORDAM os Ministros do Tribunal de Contas da União, reunidos em Sessão da Segunda Câmara, ante as razões expostas pelo Relator, e com fundamento nos arts. 1º, inciso I; 16, inciso III, alíneas "a" e "b", 19, parágrafo único; 23, inciso III; da Lei 8.443/1992, em:
9.1. considerar revéis o Sr. Vildemar Rosa Fernandes e a Sra. Marcia Maria Rocha Cavalcante, nos termos do art. 12, § 3º, da Lei 8.443/1992, c/c o art. 202, §8º, do Regimento Interno do TCU;
9.2. julgar irregulares as contas dos seguintes agentes:
9.2.1. Sr. Vildemar Rosa Fernandes, com fundamento nos arts. 1º, inciso I; 16, inciso III, alíneas "b" e "c", 19, parágrafo único; 23, inciso III; da Lei 8.443, condenando-o ao pagamento da importância a seguir especificada e fixando-lhe o prazo de 15 dias, para que comprove, perante este Tribunal, em respeito art. 214, inciso III, alíneas "a" e "b", do Regimento Interno do TCU, o recolhimento das dívidas aos cofres do Fundo Nacional de Desenvolvimento da Educação (FNDE) , atualizada monetariamente e acrescida de juros de mora, calculados a partir da data indicada até a data do efetivo recolhimento e com o abatimento de valores acaso já satisfeitos, nos termos da legislação vigente:
	Data de ocorrência
	Valor histórico (R$) 

	14/04/2010
	3.411,15

	19/04/2010
	26.814,64

	05/05/2010
	30.225,79

	02/06/2010
	30.225,79

	05/07/2010
	30.225,79

	03/08/2010
	30.225,79

	02/09/2010
	30.225,79

9.2.2. Sra. Marcia Maria Rocha Cavalcante, com fundamento nos arts. 1º, inciso I, 16, inciso III, alíneas "a", "b" e "c", 19, caput, e 23, inciso III, da Lei 8.443/1992, c/c os arts. 1º, inciso I, 209, incisos I e II, 210 e 214, inciso III, do Regimento Interno do TCU, e condenando-a ao pagamento das importâncias a seguir especificadas e fixando-lhe o prazo de 15 dias, para que comprove, perante este Tribunal, em respeito art. 214, inciso III, alíneas "a" e "b", do Regimento Interno do TCU, o recolhimento da dívida aos cofres do Fundo Nacional de Desenvolvimento da Educação (FNDE) , atualizada monetariamente e acrescida de juros de mora, calculados a partir das datas indicadas até a data do efetivo recolhimento e com o abatimento de valores acaso já satisfeitos, nos termos da legislação vigente:
	Data de ocorrência
	Valor histórico (R$) 
	Natureza

	04/10/2010
	30.593,23
	Débito

	04/11/2010
	30.225,79
	Débito

	09/12/2010
	30.225,92
	Débito

	15/12/2010
	2.305,79
	Crédito

9.3. aplicar à Sra. Marcia Maria Rocha Cavalcante a multas prevista no art. 58, inciso I, da Lei 8.443/92, cujo valor fixo em R$ 5.000,00 (cinco mil reais) , fixando-lhe o prazo de 15 (quinze) dias, a contar da notificação, para que comprove, perante o Tribunal (art. 214, III, alínea "a", do Regimento Interno do TCU) , o recolhimento da dívida aos cofres do Tesouro Nacional, atualizada monetariamente desde a data deste Acórdão até a data do efetivo recolhimento, se paga após o vencimento, na forma da legislação em vigor;
9.4. autorizar, se requerido, com fundamento no art. 26, da Lei 8.443/1992, c/c o art. 217, do Regimento Interno do TCU, o parcelamento da dívida em até 36 (trinta e seis) parcelas, incidindo sobre cada parcela, corrigida monetariamente, os correspondentes legais, fixando-se o prazo de 15 (quinze) dias, a contar do recebimento da notificação, para comprovar perante o Tribunal o recolhimento da primeira parcela, e de 30 (trinta) dias, a contar da parcela anterior, para comprovar os recolhimentos das demais parcelas, devendo incidir sobre cada valor mensal, atualizado monetariamente, os juros de mora devidos, no caso do débito, na forma prevista na legislação em vigor, alertando os responsáveis de que a falta de comprovação do recolhimento de qualquer parcela implicará o vencimento antecipado do saldo devedor, nos termos do art. 26, parágrafo único, da Lei 8.443/1992, c/c o art. 217, § 2º, do Regimento Interno deste Tribunal;
9,5. autorizar, desde logo, a cobrança judicial da dívida, nos termos do art. 28, inciso II, da Lei 8.443/1992, caso não atendidas as notificações;
9.6. enviar cópia do presente Acórdão ao FNDE e aos responsáveis, para ciência, informando que a presente deliberação, acompanhada do Relatório e do Voto que a fundamentam, está disponível para a consulta no endereço www.tcu.gov.br/acordaos, além de esclarecer que, caso requerido, o TCU poderá fornecer sem custos as correspondentes cópias, de forma impressa; e
9.7. enviar cópia do presente Acórdão, bem como do Relatório e do Voto que o fundamentam, à Procuradoria da República no Estado do Pará, nos termos do § 3º do art. 16 da Lei 8.443/1992 c/c o § 7º do art. 209 do Regimento Interno do TCU, para adoção das medidas cabíveis.

Tomada de Contas Especial instaurada pelo Fundo Nacional de Desenvolvimento da Educação  FNDE, em desfavor do Sr. Vildemar Rosa Fernandes e da Sra. Marcia Maria Rocha Cavalcante, ex-Prefeitos Municipais de São Miguel do Guamá-PA, entre 1/1/2009 a 4/10/2010 e 5/10/2010 a 31/12/2012, respectivamente, em razão de omissão de prestação de contas relativa à execução do Programa Nacional de Apoio ao Transporte do Escolar (Pnate), naquela municipalidade, no exercício de 2010.

Segunda Câmara

Prefeitura Municipal de São Miguel do Guamá - PA.

3. Interessados/Responsáveis:
3.1. Responsáveis: Marcia Maria Rocha Cavalcante (CPF XXX.139.792-XX) e Vildemar Rosa Fernandes (CPF XXX.048.872-XX).

13.1. Ministros presentes: Bruno Dantas (Presidente), Augusto Nardes, Aroldo Cedraz (Relator) e Antonio Anastasia.
13.2. Ministro-Substituto presente: André Luís de Carvalho.

AROLDO CEDRAZ

Trata-se de Tomada de Contas Especial instaurada pelo Fundo Nacional de Desenvolvimento da Educação - FNDE, em desfavor do Sr. Vildemar Rosa Fernandes e da Sra. Marcia Maria Rocha Cavalcante, ex-Prefeitos Municipais de São Miguel do Guamá-PA, entre 1/1/2009 a 4/10/2010 e 5/10/2010 a 31/12/2012, respectivamente, em razão de omissão de prestação de contas relativa à execução do Programa Nacional de Apoio ao Transporte do Escolar (Pnate) , naquela municipalidade, no exercício de 2010.
2.	Transcrevo, a seguir, a instrução lavrada no âmbito da Secretaria de Controle Externo de Tomada de Contas Especial (Peça 51) , cujas conclusões contaram com a anuência do corpo dirigente r daquela unidade técnica (Peças 52 e 53) , bem como do Ministério Público junto ao TCU (Peça 54) :
	"[...] HISTÓRICO 
2.	Os recursos federais foram repassados em diversas parcelas (peça 6, p. 42-53) , no valor total de R$ 272.032,24, coligidas no demonstrativo abaixo: 
	Data de crédito na conta corrente
	Valor (R$) 

	14/04/2010
	3.411,15

	19/04/2010
	26.814,64

	05/05/2010
	30.225,79

	02/06/2010
	30.225,79

	05/07/2010
	30.225,79

	03/082010
	30.225,79

	02/09/2010
	30.225,79

	04/10/2010
	30.225,79

	04/11/2010
	30.225,79

	09/12/2010
	30.225,92

	Total
	272.032,24

3.	Os extratos bancários da conta corrente específica encartados nos autos (peça 6, p. 42-53) , indicam que os valores foram aplicados em um período que abrangeu as duas gestões. Ao final do período de responsabilidade do Sr. Vildemar Rosa Fernandes, na data de 4/10/2010, o saldo disponível era de R$ 30.593,23, não havendo indicação de realização de aplicações financeiras desde o crédito da primeira parcela dos recursos. O termo final do prazo para a apresentação da prestação de contas relativa à execução do programa, no exercício considerado, encerrou-se em 15/4/2011, já na gestão na Sra. Marcia Maria Rocha Cavalcante. 
4.	Tendo também gerido uma fração dos recursos repassados, e estando ao seu cargo o dever de apresentar as contas devidas, a Sra. Marcia Maria Rocha Cavalcante, notificada para tanto por meio do Ofício 979E/2011-DIPRA/COPRA/CGCAP/DIFIN/FNDE (peça 6, p. 20) , alegou a impossibilidade de fazê-lo no período integral da aplicação dos recursos e requereu a suspensão da inadimplência do município, fazendo acostar iniciativas judiciais de responsabilização de seu antecessor (cópia de representação criminal - peça 6, p. 27-28; e ação civil pública por ato de improbidade administrativa - peça 6, p. 29-41) e teria remetido material a título de prestação de contas dos recursos executados a partir de sua posse no Executivo municipal (5/10/2010 a 31/12/2010) .
5.	Esse material foi considerado suficiente para excluir a responsabilidade da Sra. Marcia Maria Rocha Cavalcante, no entendimento do representante da Advocacia Geral da União na autarquia (peça 6, p. 54-56) . 
6.	Não obstante os esclarecimentos apresentados perante o tomador, o FNDE, aparentemente de forma contraditória, por meio da Informação 172/2014- SEOPC/COPRA/CGCAP/DIFIN/FNDE (peça 6, p. 64) , externou que "a diligência emitida a responsável pela execução dos recursos, a senhora Márcia Maria Rocha Cavalcante, conforme o Oficio nº 979E/2011-DlPRA/COPRA/CGCAP-DIFIN/FNDE/MEC, de 10/06/2011, cujo Aviso de Recebimento encontra-se acostado à folha 3, não foi atendida". 
7.	Notificado o Prefeito Municipal na gestão 2013-2016, o Sr. Francisco das Chagas Sá, por intermédio do Ofício 670/2014 - SEOPC/COPRA/CGCAP/DIFIN/FNDE (peça 6, p. 60) , de 5/5/2014, a Procuradora Geral do Município informou que houvera, outrossim, efetuado representação ao Ministério Público Federal, autuada em 8/5/2013, dando conta dos fatos (peça 6, p. 66-67) . 
8.	Os ex-Prefeitos Municipais foram novamente notificados, para apresentarem prestação de contas ou proceder à devolução dos recursos, conforme demonstrativo abaixo: 
	Ofício
	Destinatário
	Aviso de Recebimento

	1809/2015-SEOPC/COPRA/CGCAP/DIFIN/FNDE, de 17/11/2015 (peça 6, p. 93) ,
	Vildemar Rosa Fernandes
	Recebido em 28/11/2015 (peça 6, p. 94) 

	1810/2015- SEOPC/COPRA/CGCAP/DIFIN/FNDE, de 12/11/2015 (peça 6, p. 97) 
	Marcia Maria Rocha Cavalcante. 
	Não consta, foi publicado edital em 6/6/2016 (peça 6, p. 102) 

	1811/2015- SEOPC/COPRA/CGCAP/DIFIN/FNDE, de 12/11/2015 (peça 6, p. 99) 
	Francisco Chagas de Sá
	Recebido em 24/11/2015 (peça 6, p. 101) 

9.	O Sr. Vildemar Rosa Fernandes manifestou-se em missiva ao FNDE, datada de 4/12/2015 (peça 6, p. 106-108) , onde alega, em síntese, que tivera o mandato cassado pelo TSE, em 30/9/2010, ratificando decisões de instâncias inferiores, sendo afastado do cargo. Não teria conseguido acesso aos documentos para a apresentação de prestação de contas, uma vez que foram objeto de busca e apreensão determinados pelo Poder Judiciário e se encontrariam em poder do Ministério Público Estadual, conforme matéria jornalística de sítio na rede mundial de computadores (peça 6, p. 110-112) . 
10.	Os argumentos não demoveram o órgão repassador, conforme retratam a Informação 1186/2016/ SEOPC/COPRA/CGCAP/DIFIN/FNDE (peça 6, p. 117-118) e o relatório do tomador de contas (peça 6, p. 123-128) , imputando a responsabilidade integral pelo valor repassado aos dois ex-Prefeitos Vildemar Rosa Fernandes e Marcia Maria Rocha Cavalcante, em decorrência da omissão de prestação de contas, entendimento chancelado pelas instâncias subsequentes do controle interno (peça 7) , manifestações das quais tomou ciência a autoridade ministerial (peça 8) .
11.	Em intervenção inicial nos autos, a unidade técnica, em pareceres uníssonos (peças 11-13) , após atestar a presença, no processo, dos pressupostos de constituição e de procedibilidade constantes das disposições legais e regimentais aplicáveis, bem como daqueles instituídos pela Instrução Normativa TCU 71/2012, com a redação estipulada pela Instrução Normativa TCU 76/2016, entendeu que havia contradições e lacunas no conjunto documental dos autos que necessitavam de saneamento prévio, para prosseguimento da marcha processual: 
11.1	Imputação de responsabilidade pelo FNDE à Sra. Marcia Maria Rocha Cavalcante, mesmo tendo considerado suficientes as providências tomadas pela ex-Prefeita, no sentido de representar às autoridades competentes contra seu antecessor, declinadas em representação criminal (peça 6, p. 27-28) e ação civil pública por ato de improbidade administrativa (peça 6, p. 29-41) ; 
11.2	Inexistência nos autos da documentação que haveria sido apresentada pela Sra. Marcia Maria Rocha Cavalcante, a título de prestação de contas, conforme manifestado em missiva dirigida ao FNDE (peça 6, p. 24) : 
Honrado em cumprimentá-lo e na qualidade de representante legal do Município de São Miguel do Guamá, Estado do Pará, venho por meio deste encaminhar as prestações de contas atinentes ao período de 05/10/2010 a 31/12/2010 do PNATE, que sanarão pendências junto a este fundo.
12.	Ponderando que seria contraditória a imputação de responsabilidade, pelo FNDE, por omissão de prestação de contas à Sra. Marcia Maria Rocha Cavalcante, quando a agente declarava encaminhar a documentação referida (referente ao período de sua gestão na Prefeitura, a partir de 5/10/2010) , bem como haveria envidado as providências alternativas preconizadas quando da impossibilidade de prestar contas quanto aos recursos geridos por seu antecessor, a unidade técnica, com base em delegação de competência conferida pelo nobre Relator, Ministro Aroldo Cedraz, efetuou diligência (peça 14) à autarquia, solicitando, ipsis litteris: 
12.1	esclarecer se a ex-Prefeita Municipal de São Miguel do Guamá (PA) , Sra. Marcia Maria Rocha Cavalcante, no expediente em que respondeu ao Ofício 979E/2011-DIPRA/COPRA/CGCAP-DIFIN/FNDE, de 10/6/2011, efetivamente encaminhara documentação comprobatória, por meio de notas fiscais, recibos, dentre outros elementos, ou mesmo os demonstrativos sintéticos, no todo ou em parte, ordinariamente previstos nos regramentos aplicáveis no âmbito do FNDE, a título de prestação de contas dos recursos geridos entre 5/10/2010 e 31/12/2010 na órbita do Programa Nacional de Apoio ao Transporte do Escolar (PNATE) , como transparecia daquela missiva; 
12.2	em caso positivo, emitir pronunciamento técnico de caráter analítico (nota técnica ou similar) no qual fosse avaliada a pertinência e a possibilidade de as informações aduzidas servirem como subsídio ao exame de mérito desta tomada de contas especial, diante de seu possível potencial de constituir, sob o aspecto material, prestação de contas extemporânea dos recursos repassados àquela municipalidade no âmbito do referido programa, no período considerado; 
12.3	em qualquer situação, esclarecer o motivo de a ex-Prefeita mencionada haver sido incluída no polo passivo da tomada de contas especial, já que a documentação remetida foi considerada pela Procuradoria Federal autárquica como suficiente para afastar a responsabilidade daquela agente, no Despacho 302/2012/DIJAP/PFFNDE/PGF/AGU.
13.	A autarquia, em resposta aos questionamentos efetuados, esclareceu o seguinte (peças 16-19) :
13.1	Conforme explanado no Despacho Direc 2042100/2020, de 28/9/2020 (peça 18) , a Sra. Marcia Maria Rocha Cavalcante, a despeito da manifestação favorável da Procuradoria Federal Autárquica, não poderia ser enquadrada na excludente prevista na Súmula 230 do Tribunal de Contas da União, qual seja, o afastamento de responsabilidade diante do oferecimento de representação contra seu antecessor, uma vez que também geriu os recursos do programa em parte do exercício considerado; 
13.2	De acordo com as informações constantes do Despacho Daesp 2034563/2020 (peça 19) , não foi identificada qualquer documentação a título de prestação de contas referente ao programa referenciado naquele exercício e naquela municipalidade, seja no sistema de prestação de contas (SiGPC) , seja em acervo físico remetido. 
14.	Novamente atuando nos autos, a unidade técnica, novamente em uníssono (peças 22-24) , entendeu estarem dirimidas as dúvidas, concluindo o seguinte: 
14.1	A Sra. Marcia Maria Rocha Cavalcante, no expediente em que respondeu ao Ofício 979E/2011-DIPRA/COPRA/CGCAP/DIFIN/FNDE, de 10/6/2011, não encaminhou em anexo documentação comprobatória da execução do programa em seu período de gestão (entre 5/10/2010 e 31/12/2010) , a título de prestação de contas dos recursos geridos, mas, muito provavelmente, apenas a representação contra o ex-Prefeito que lhe antecedera, o Sr. Vildemar Rosa Fernandes, responsável pela execução do programa até a data de 4/10/2010, quando deixou o cargo por decisão do Tribunal Superior Eleitoral; 
14.2	Merecia acolhida parcial a justificativa apresentada pela Sra. Marcia Maria Rocha Cavalcante, diante da formulação de representação criminal (peça 6, p. 27-28) e ação civil pública por ato de improbidade administrativa (peça 6, p. 29-41) contra o antecessor, além da própria informação nos autos de busca e apreensão judicial (peça 6, p. 110-112) , conferindo verossimilhança à sua narrativa. Contudo, nenhum efeito teria a representação manejada, nem os demais argumentos esgrimidos, em relação aos recursos que gerira no curso de seu mandato (5/10/2010 a 31/12/2010) .
15.	Foram distribuídas, com esse critério e com base nos subsídios constantes dos autos, em especial, os extratos bancários (peça 6, p. 42-53) , as responsabilidades dos dois agentes arrolados:
	Data 
	Valor (R$) 
	Responsabilidade

	14/04/2010
	3.411,15
	Vildemar Rosa Fernandes

	19/04/2010
	26.814,64
	Vildemar Rosa Fernandes

	05/05/2010
	30.225,79
	Vildemar Rosa Fernandes

	02/06/2010
	30.225,79
	Vildemar Rosa Fernandes

	05/07/2010
	30.225,79
	Vildemar Rosa Fernandes

	03/08/2010
	30.225,79
	Vildemar Rosa Fernandes

	02/09/2010
	30.225,79
	Vildemar Rosa Fernandes

	04/10/2010
	30.225,79
	Marcia Maria Rocha Cavalcante

	04/10/2010
	367,44
	Marcia Maria Rocha Cavalcante

	04/11/2010
	30.225,79
	Marcia Maria Rocha Cavalcante

	09/12/2010
	30.225,92
	Marcia Maria Rocha Cavalcante

	Total
	272.032,24

16.	No que se refere à responsabilidade pela omissão do dever de prestar contas, apontou-se a responsabilidade da Sra. Marcia Maria Rocha Cavalcante, em cujo período de exercício do mandato (4/10/2010 a 31/12/2012) , situava-se a data de 15/4/2011, prazo final estabelecido para tanto, conforme estabelecia a Resolução CD/FNDE 14/2009, em seu art. 18, § 3º. Ressalvou-se, porém, que não deveria ser computado no débito atribuído à Sra. Marcia Maria Rocha Cavalcante, o valor de R$ 2.305,79, constante como saldo na conta corrente específica na data de 15/12/2021, a última disponível nos extratos bancários constantes dos autos.
17.	Com fulcro nestas considerações e no emprego de delegação de competência conferida pelo Ministro Relator, Aroldo Cedraz, na forma do art. 1º, inciso VII, da Portaria MIN-AC 1, de 11/1/2017, foram efetuadas citação e audiência, no formato a seguir reproduzido: 
Citação
Irregularidade 1: não comprovação da boa e regular aplicação dos recursos federais repassados ao município de São Miguel do Guamá - PA, em face da omissão no dever de prestar contas dos valores repassados no âmbito do PNATE, no exercício de 2010, cujo prazo encerrou-se em 15/4/2011.
Fundamentação para o encaminhamento: 
Como restou caracterizada a omissão no dever de prestar contas, também se verificou a não comprovação da boa e regular aplicação dos recursos objeto deste processo.
Nesse diapasão, cabe ressaltar que é pacífica a jurisprudência deste Tribunal no sentido de que compete ao gestor o ônus de provar a aplicação regular dos recursos que lhe foram confiados (Acórdão 974/2018-TCU-Plenário (Relator: Bruno Dantas) , 511/2018 - Plenário (Relator: Aroldo Cedraz) , 3875/2018 -Primeira Câmara (Relator: Vital Do Rêgo) , 1983/2018  - Primeira Câmara (Relator: Bruno Dantas) , 1294/2018 - Primeira Câmara (Relator: Bruno Dantas) , 3200/2018 - Segunda Câmara (Relator: Aroldo Cedraz) , 2512/2018 - Segunda Câmara (Relator: Aroldo Cedraz) , 2384/2018 - Segunda Câmara (Relator: José Múcio Monteiro) , 2014/2018 - Segunda Câmara (Relator: Aroldo Cedraz) , 901/2018 - Segunda Câmara (Relator: José Múcio Monteiro) , entre outros) .
Evidências da irregularidade: extratos bancários (peça 6, p. 42-53) ; comunicações efetuadas na fase interna (peça 6, p. 18-21; 93-102) ; relatório do tomador de contas (peça 6, p. 123-128) ;
Normas infringidas: art. 37, caput, c/c o art. 70, parágrafo único, da Constituição da República Federativa do Brasil; art. 93, do Decreto-lei 200/1967; art. 66, do Decreto 93.872/1986; art. 84 do Decreto-Lei n° 200, de 25/02/67, e no art. 8º da Lei nº 8.443, de 16/07/92; art. 18, § 3º da Resolução CD/FNDE 14/2009;
Débitos relacionados ao responsável Vildemar Rosa Fernandes:
	Data 
	Valor (R$) 

	14/04/2010
	3.411,15

	19/04/2010
	26.814,64

	05/05/2010
	30.225,79

	02/06/2010
	30.225,79

	05/07/2010
	30.225,79

	03/08/2010
	30.225,79

	02/09/2010
	30.225,79

Valor atualizado do débito (sem juros) em 7/3/2021: R$ 328.603,69Cofre credor: Fundo Nacional de Desenvolvimento da Educação.Valores relacionados à responsável Marcia Maria Rocha Cavalcante:	Data 
	Valor (R$) 
	Natureza

	04/10/2010
	30.593,23
	Débito

	04/11/2010
	30.225,79
	Débito

	09/12/2010
	30.225,92
	Débito

	15/12/2010
	2.305,79
	Crédito

Valor atualizado do débito (sem juros) em 7/3/2021: R$ 158.424,97
Cofre credor: Fundo Nacional de Desenvolvimento da Educação.Condutas (de ambos os responsáveis) : não demonstrar a boa e regular aplicação dos recursos federais recebidos no âmbito do PNATE no exercício considerado, conforme os valores apurados, em face da omissão na prestação de contas, cujo prazo para apresentação encerrou-se em 15/04/2011.
Nexo de causalidade: a conduta descrita impediu o estabelecimento do nexo causal entre as possíveis despesas efetuadas com os recursos recebidos, nos períodos indicados.
Culpabilidade: não há excludentes de ilicitude, de culpabilidade e de punibilidade; é razoável supor que os responsáveis tinham consciência da ilicitude de sua conduta; era exigível conduta diversa da praticada, qual seja, desincumbir-se do seu dever por meio da apresentação da prestação de contas no prazo e forma devidos. 
Audiência
Irregularidade 2: não cumprimento do prazo originalmente estipulado (15/04/2011) para apresentação da prestação de contas dos recursos repassados no âmbito do PNATE ao município, no exercício considerado; 
Fundamentação para o encaminhamento: 
A omissão no dever de prestar contas no prazo devido configura grave infração à norma legal, nos termos do art. 8º da Lei 8.443/1992, bem como do art. 84 do Decreto-Lei 200/1967. Aliás, a inobservância do dever formal de prestar contas atenta contra o art. 70, parágrafo único, da Constituição Federal.
Assim, cabe ao gestor cujo mandato coincidir com o vencimento do prazo para tal mister, ainda que não seja o responsável pela gestão dos recursos públicos, desincumbir-se desse dever jurídico apresentando formalmente toda a documentação exigida pela legislação a título de prestação de contas, em conformidade com o princípio da continuidade administrativa. Na impossibilidade de fazê-lo, deverá adotar as medidas legais para o resguardo do patrimônio público, conforme a Súmula-TCU 230.
Deixar de prestar contas quando se está obrigado a fazê-lo, no prazo e forma estabelecidos pela legislação, constitui irregularidade grave, nos termos da lei e da jurisprudência do TCU (Acórdão 6897/2018-TCU-Segunda Câmara, Relator: Aroldo Cedraz; Acórdão 6730/2018-TCU-Primeira Câmara, Relator: Benjamin Zymler; Acórdão 2628/2004-TCU-Primeira Câmara, Relator: Augusto Sherman; Acórdão 5770/2009-TCU-Primeira Câmara, Relator: Walton Alencar Rodrigues) .
Evidências da irregularidade: comunicações efetuadas na fase interna (peça 6, p. 18-21; 93-102) ; relatório do tomador de contas (peça 6, p. 123-128) ;
Normas infringidas: art. 37, caput, c/c o art. 70, parágrafo único, da Constituição da República Federativa do Brasil; art. 93, do Decreto-lei 200/1967; art. 66, do Decreto 93.872/1986; art. 18, § 3º da Resolução CD/FNDE 14/2009;
Responsável: Marcia Maria Rocha Cavalcante (CPF XXX.139.792-XX) .
Conduta: descumprir o prazo originalmente estipulado para prestação de contas dos recursos federais repassados na órbita do PNATE ao município, no exercício considerado, o qual se encerrou em 15/04/2011.
Nexo de causalidade: a conduta descrita impediu o estabelecimento do nexo causal entre as possíveis despesas efetuadas com os recursos recebidos.
Culpabilidade: não há excludentes de ilicitude, de culpabilidade e de punibilidade; é razoável supor que a responsável tinha consciência da ilicitude de sua conduta; era exigível conduta diversa da praticada, qual seja, desincumbir-se do seu dever por meio da apresentação da prestação de contas no prazo e forma devidos. 
18.	As comunicações efetuadas e seus resultados estão tabulados abaixo:
	Expediente
	Destinatário
	Endereço
	Fonte do endereço
	Resultado

	Ofício 12634/2021-TCU/Seproc, de 22/3/2021 (peça 27) 
	Vildemar Rosa Fernandes
	TRAVESSA AMERICO LOPES 239 - SAO MANOEL 68.660-000 - São Miguel do Guamá - PA
	Secretaria da Receita Federal (peça 26) 
	Recebido por Vildemar Fernandes Filho RG 3.481.702-9 (peça 35) em 26/4/2021

	Ofício 12635/2021-TCU/Seproc, de 22/3/2021 (peça 28) 
	Vildemar Rosa Fernandes
	Tr. Américo Lopes, 236 - São Manoel 68.660-000 - São Miguel do Guamá - PA
	Registro Nacional de Carteira de Habilitação - Renach (peça 33) 
	Recebido por Vildemar Fernandes Filho RG 3.481.702-9 (peça 36) em 26/4/2021

	Ofício 14816/2021-TCU/Seproc, de 30/3/2021 (peça 29) 
	Marcia Maria Rocha Cavalcante
	RUA JOAO BARBOSA 407 - CASA - VILA FRANCA 68.660-000 - São Miguel do Guamá - PA
	Secretaria da Receita Federal (peça 25) 
	Devolvido por mudança (peça 34) 

	Edital 1304/2021-TCU/Seproc, de 4/10/2021 (peça 43) 
	Marcia Maria Rocha Cavalcante
	-
	-
	Publicado no Diário Oficial da União em 22/10/2021, seção 3, p. 153 (peça 44) 

19.	Apesar de regularmente notificados, conforme adiante se demonstrará, não se verificou o comparecimento aos autos dos responsáveis.
EXAME TECNICO
20.	Entendem-se exitosos os chamamentos, na medida em que proporcionaram a oportunidade aos responsáveis de comparecerem aos autos e exercerem com plenitude o direito à ampla defesa e ao contraditório gravado na Constituição Federal.
21. 	Especificamente em relação ao Sr. Vildemar Rosa Fernandes, em que pese o referido aviso de recebimento ter sido assinado por pessoa estranha aos autos, esse fato, por si só, não invalida a notificação dirigida ao responsável, uma vez que o art. 179, inciso II, do Regimento Interno do TCU estabelece que as comunicações processuais far-se-ão mediante carta registrada, com aviso de recebimento que comprove a entrega no endereço do destinatário, que corresponde, no caso, àquele consignado na base de dados da Secretaria da Receita Federal, tendo sido informado pela própria responsável às autoridades fazendárias.
22.	A validade do critério de comunicação processual do TCU foi referendada pelo Supremo Tribunal Federal, nos termos do julgamento do MS-AgR 25.816/DF, por meio do qual se afirmou a desnecessidade da ciência pessoal do interessado, entendendo-se suficiente a comprovação da entrega do "AR" no endereço do destinatário:
EMENTA: AGRAVO REGIMENTAL. MANDADO DE SEGURANÇA. DESNECESSIDADE DE INTIMAÇÃO PESSOAL DAS DECISÕES DO TRIBUNAL DE CONTAS DA UNIÃO. ART. 179 DO REGIMENTO INTERNO DO TCU. INTIMAÇÃO DO ATO IMPUGNADO POR CARTA REGISTRADA, INICIADO O PRAZO DO ART. 18 DA LEI nº 1.533/51 DA DATA CONSTANTE DO AVISO DE RECEBIMENTO. DECADÊNCIA RECONHECIDA. AGRAVO IMPROVIDO.
23.	O envio de carta registrada com aviso de recebimento está expressamente enumerado entre os meios de comunicação de que dispõe o Tribunal de Contas da União para proceder às suas intimações.
24.	O inciso II do art. 179 do Regimento Interno do TCU é claro ao exigir apenas a comprovação da entrega no endereço do destinatário, bastando o aviso de recebimento simples.
25.	Não é outra a orientação da jurisprudência do TCU, conforme se verifica dos julgados a seguir transcritos:
São válidas as comunicações processuais entregues, mediante carta registrada, no endereço correto do responsável, não havendo necessidade de que o recebimento seja feito por ele próprio (Acórdão 3648/2013-TCU-Segunda Câmara, Relator Ministro JOSÉ JORGE) ;
É prescindível a entrega pessoal das comunicações pelo TCU, razão pela qual não há necessidade de que o aviso de recebimento seja assinado pelo próprio destinatário. Entregandose a correspondência no endereço correto do destinatário, presume-se o recebimento da citação. (Acórdão 1019/2008-TCU-Plenário, Relator Ministro BENJAMIN ZYMLER) ;
As comunicações do TCU, inclusive as citações, deverão ser realizadas mediante Aviso de Recebimento - AR, via Empresa Brasileira de Correios e Telégrafos, bastando para sua validade que se demonstre que a correspondência foi entregue no endereço correto. (Acórdão 1526/2007-TCU-Plenário, Relator Ministro AROLDO CEDRAZ) 
26.	Apesar de regularmente citado, o responsável deixou transcorrer in albis o prazo regimental de 15 dias, que lhe foi concedido para apresentar alegações de defesa, motivo pelo qual se impõe o reconhecimento da revelia de que trata o art. 12, § 3º, da Lei 8.443/1992. Deve ser ressaltado que a forma de contagem de prazos instituída pelo vigente Código de Processo Civil (lei 13.105/2015) , em dias úteis, é inaplicável à processualística de controle externo (Acórdão 2224/2018-TCU-Plenário - Rel. Min. Marcos Bemquerer) , que segue sendo regida pela Resolução TCU 170/2004 nesse particular.
27.	Passando à situação da Sra. Marcia Maria Rocha Cavalcante, a citação editalícia foi imperativa, já que esgotadas as possibilidades de contato pelos canais tradicionais, resultantes de compartilhamento de bases de dados de registros públicos com este Tribunal, no auxílio de sua função jurisdicional, conforme restou declarado pela unidade especializada desta Corte para a realização de comunicações processuais (peça 41) . 
28.	De nossa parte, ampliando o espectro de possibilidades a partir da rede mundial de computadores e mesmo em redes sociais, também não localizamos informações que permitam obter endereços alternativos de contato com a responsável. 
29.	A citação por edital, neste quadro, deve ser reputada como válida. 
30.	A despeito da aplicação da revelia dos agentes, devem ser considerados, no entanto, eventuais elementos já constantes dos autos, os quais poderiam, em tese, levar-lhes a um juízo favorável.
31.	Deve-se observar que, nos processos do TCU, a revelia não implica a presunção de que sejam verdadeiras todas as imputações levantadas contra os responsáveis, diferentemente do que ocorre no processo civil, em que o não comparecimento do réu aos autos leva à presunção da verdade dos fatos narrados pelo autor. 
32.	Assim, independentemente da revelia, a avaliação da responsabilidade do agente nos processos desta Corte não prescinde dos elementos existentes nos autos ou para ele carreados, uma vez que são regidos pelo princípio da verdade material (Acórdão 163/2015-TCU-Segunda Câmara - Rel. Min. André de Carvalho; 2.685/2015 - TCU - 2ª Câmara - Rel. Min. Raimundo Carreiro; 2.801/2015 - TCU - 1ª Câmara - Rel. Min. Walton Alencar Rodrigues; 4.340/2015 - TCU - 1ª Câmara - Rel. Min. Weder de Oliveira; e 5.537/2015 - TCU - 1ª Câmara - Rel. Min. Weder de Oliveira) .
33.		Finalizada essa breve retrospectiva, bem como o introito analítico, emergindo na apreciação meritória, reconhece-se que os apontamentos cabíveis e necessários ao deslinde da matéria não são extensos.
34.	Não exsurgiram constatações posteriores que infirmem o entendimento externado pela unidade técnica na abordagem preliminar, não somente porque os responsáveis não compareceram aos autos, como inexistem nos autos elementos que os favoreçam, não abarcados inicialmente. 
35.	Em se tratando de processo em que as partes interessadas não se manifestaram acerca das irregularidades imputadas, não há elementos para que se possa efetivamente aferir e reconhecer a ocorrência de boa-fé nas condutas dos responsáveis, podendo este Tribunal, desde logo, proferir o julgamento de mérito pela irregularidade das contas, conforme os termos dos §§ 2º e 6º do art. 202 do Regimento Interno do TCU (Acórdão 2064/2011-TCU-Primeira Câmara - Rel. Min. Ubiratan Aguiar;  6.182/2011-TCU - 1ª Câmara - Rel. Min. Weder de Oliveira, 4.072/2010-TCU-1ª Câmara - Rel. Min. Valmir Campelo; 1.189/2009-TCU- 1ª Câmara - Rel. Min. Marcos Bemquerer; 731/2008-TCU-Plenário; Rel. Min. Aroldo Cedraz) .
36.	Quanto à possibilidade de prescrição da pretensão punitiva derivada do caso concreto em análise, destaque-se, inicialmente, que o Supremo Tribunal Federal - STF, no Recurso Extraordinário - RE 636.886, fixou a tese, com repercussão geral reconhecida, de que "é prescritível a pretensão de ressarcimento ao erário fundada em decisão de Tribunal de Contas" (Tema 899) . Em que pese o questionamento acerca da abrangência da tese ali firmada, no sentido de que se circunscreveria apenas ao processo de execução da condenação imposta pelo TCU (ou seja, inaplicável à pretensão de ressarcimento exercida no processo de "conhecimento" da TCE) , verifica-se que o STF, por meio de decisões prolatadas pelas suas duas turmas, tem decidido de forma reiterada que se aplica o prazo prescricional de 5 anos previsto na Lei 9.873/1999 às pretensões sancionatória e ressarcitória a cargo do Tribunal de Contas da União. 
37. 	Seja por aplicação direta ou por analogia, a orientação sufragada é no sentido de que o prazo de 5 anos é compatível com a tese de que a ação e a execução prescrevem no mesmo prazo (Súmula 150 do STF) , bem como com o fato de que a Lei 9.873/1999 - que regulamenta o exercício de ação punitiva pela Administração Pública Federal, direta e indireta - regeria integralmente a prescrição no âmbito do TCU. Quanto a este último aspecto, o Ministro Luís Roberto Barroso, no voto exarado no julgamento do MS 32.201, embora tenha advertido que a atuação do TCU, em sua acepção clássica, não se qualifica como exercício do poder de polícia, ressaltou que a Lei 9.873/1999 assumiria vocação regulatória geral da prescrição do exercício da competência sancionadora da Administração Pública, sendo sua disciplina aplicável a qualquer ação punitiva da Administração Pública Federal, exceto àquelas esferas em que exista regulamentação específica. Ademais, em virtude da autonomia científica do Direito Administrativo, não haveria razão plausível para suprimir a omissão da Lei Orgânica do Tribunal de Contas da União, no tocante ao estabelecimento de um prazo prescricional próprio, valendo-se das normas de direito civil, e não das de direito administrativo.
38. 	Eis algumas ementas que evidenciam o entendimento predominante do STF:
Ementa: AGRAVO REGIMENTAL EM MANDADO DE SEGURANÇA. TOMADA DE CONTAS ESPECIAL. TRIBUNAL DE CONTAS DA UNIÃO. CONDENAÇÃO A RESSARCIMENTO AO ERÁRIO. PRESCRIÇÃO. MARCO INTERRUPTIVO. ART. 2°, II, DA LEI 9.873/1999. ATO INEQUÍVOCO DE APURAÇÃO DO FATO. DISCUSSÃO. DIREITO LÍQUIDO E CERTO. DEMONSTRAÇÃO. INOCORRÊNCIA. SUBSISTÊNCIA DA DECISÃO AGRAVADA. AGRAVO A QUE SE NEGA PROVIMENTO. I - As razões do agravo regimental são inaptas para desconstituir os fundamentos da decisão agravada, que, por isso, se mantêm hígidos. II - Aplicando-se a regulamentação da Lei 9.873/1999 ao caso concreto, observa-se que a pretensão sancionatória do TCU, em relação aos atos praticados pelo impetrante, levando-se em consideração a ocorrência de 5 causas interruptivas da prescrição, não teria sido fulminada pelo decurso do tempo. III - A pretensão do recorrente, fundada na discussão sobre os fatos apontados como marcos interruptivos da prescrição da pretensão punitiva da Administração Pública, refoge aos estreitos limites do mandamus, ante a ausência de liquidez e certeza do direito pleiteado. IV - Agravo regimental a que se nega provimento. MS 36067 ED-AgR. Órgão julgador: Segunda Turma. Relator (a) : Min. RICARDO LEWANDOWSKI. Julgamento: 18/10/2019
Ementa: AGRAVO REGIMENTAL EM RECLAMAÇÃO. TRIBUNAL DE CONTAS DA UNIÃO. TOMADA DE CONTA ESPECIAL. PRESCRIÇÃO DA PRETENSÃO PUNITIVA. RECONHECIDA EM DECISÃO DO SUPREMO TRIBUNAL FEDERAL. PRESCRITIBILIDADE DO RESSARCIMENTO AO ERÁRIO FUNDADA EM DECISÃO DE TRIBUNAL DE CONTAS. AÇÃO DE IMPROBIDADE ADMINISTRATIVA COM PEDIDO DE RESSARCIMENTO JÁ EM CURSO. AGRAVO REGIMENTAL A QUE SE NEGA PROVIMENTO. I - O acórdão do TCU determinou a formação de processo administrativo para avaliarem, efetivamente, a eventual responsabilização do agravado para o ressarcimento do dano ao erário, contrariando, assim, autoridade desta Corte no MS 35.512/DF, uma vez que houve a concessão da segurança para declarar a ocorrência da prescrição da pretensão punitiva do TCU em relação às infrações imputadas a ele, destacando-se que a União poderia perseguir os valores referentes ao ressarcimento dos danos na esfera judicial. II - Agravo regimental a que se nega provimento. (Rcl 39497 AgR. Órgão julgador: Segunda Turma. Relator (a) : Min. RICARDO LEWANDOWSKI. Julgamento: 10/10/2020) 
Ementa: MANDADO DE SEGURANÇA. DIREITO ADMINISTRATIVO. TRIBUNAL DE CONTAS DA UNIÃO. SERVIDOR DA SECRETARIA DE SAÚDE DO ESTADO DO ACRE. FISCALIZAÇÃO OMISSA E DEFICIENTE NA EXECUÇÃO DE DOIS CONVÊNIOS FIRMADOS ENTRE A SECRETARIA ESTADUAL E O MINISTÉRIO DA SAÚDE. APLICAÇÃO DE MULTA. ARTS. 28, II, E 58, II, DA LEI 8.443/1992. ART. 268, II, DO REGIMENTO INTERNO DO TCU. PRESCRIÇÃO DA PRETENSÃO SANCIONATÓRIA. OCORRÊNCIA. APLICAÇÃO DA LEI 9.873/1999. PRECEDENTES DESTE STF. MEDIDA LIMINAR DEFERIDA E RATIFICADA NO EXAME DE MÉRITO. SEGURANÇA CONCEDIDA PARA AFASTAR A MULTA APLICADA. 1. A prescrição da pretensão punitiva do TCU é regulada pela Lei 9.873/1999, descabendo a aplicação do prazo decenal previsto na legislação civil (art. 205 do Código Civil) . Ao revés, incide o prazo quinquenal previsto na Lei 9.873/1999 (MS 32201, Rel. Min. Roberto Barroso, PRIMEIRA TURMA, DJe 7/8/2017; MS 35.512-AgR, Rel. Min. Ricardo Lewandowski, SEGUNDA TURMA, DJe 21/6/2019) . 2. In casu, na linha do parecer apresentado pelo Ministério Público Federal e da decisão liminar de minha lavra, é inequívoca a superação do prazo prescricional quinquenal. Os ilícitos apontados pela Corte de Contas ocorreram em julho de 2006, tendo o processo de auditoria sido instaurado em 9/10/2006. A ordem de citação do responsável para a audiência, por sua vez, ocorreu em 25/6/2007. Entretanto, a decisão condenatória recorrível foi exarada somente em 31/5/2016, data da prolação do Acórdão 3513/2016-TCU-Primeira Câmara. 3. Ex positis, CONCEDO A SEGURANÇA unicamente para afastar a sanção de multa aplicada ao impetrante, nos autos da Tomada de Contas Processo 023.288/2006-0, máxime da ocorrência de prescrição da pretensão punitiva do Tribunal de Contas da União. MS 35940. (Órgão julgador: Primeira Turma. Relator (a) : Min. LUIZ FUX. Julgamento: 16/06/2020) .
39. 	Essa orientação também foi seguida nas seguintes decisões monocráticas: MS 36.127-MC/DF e MS 35.940-MC/DF, Rel. Min. Luiz Fux; MS 35.294, MS 35.539/DF e MS 35.971-TP/DF, Rel. Min. Marco Aurélio; MS 34.256 MC/DF, MS 36.054-MC e MS 36.067-MC/DF, Rel. Min. Ricardo Lewandowski.
40. 	O Supremo Tribunal Federal tem se pronunciado no sentido de reconhecer não só a aplicação da prescrição quinquenal com fulcro na interpretação da Lei 9.873/1999, mas também a incidência dos marcos interruptivos do prazo prescricional consignados na referida lei, tantas vezes quanto presentes os suportes fáticos (MS 32201, Relator: Min. Roberto Barroso) . 
41. 	Tal entendimento também foi adotado nas seguintes decisões monocráticas: MS 36.054, MS 34.256-MC, MS 35.512 e MS 36.067-MC, todos de relatoria do Min. Ricardo Lewandowski; MS 35.294, MS 35.539 e MS 35.971-TP, todos de relatoria do Min. Marco Aurélio; MS 32.201, Rel. Min. Roberto Barroso, e MS 36.127-MC e MS 35.940-MC, Min. Luiz Fux.
42.	Em relação ao termo inicial da contagem do prazo prescricional, o "caput" do art. 1º da Lei 9.873/1999 oferece solução que não destoa do modelo adotado pelo TCU no incidente de uniformização de jurisprudência, em que se examinou a prescrição da pretensão punitiva, nos termos do Acórdão 1441/2016-TCU-Plenário - Rel. Min. Benjamin Zymler, com a adição da particularidade de explicitar o caso de infrações permanentes ou continuadas:
a) Regra geral: "data da prática do ato" (o que equivale a "ocorrência da irregularidade sancionada") ;
b) Regra especial: "no caso de infração permanente ou continuada, do dia em que tiver cessado".
43. 	A Lei 9.873/1999, no seu art. 2º, estabelece as causas interruptivas da prescrição punitiva, consoante abaixo transcrito, já na redação conferida pela Lei 11.941/2009:
Art. 2º Interrompe-se a prescrição da ação punitiva:
I - pela notificação ou citação do indiciado ou acusado, inclusive por meio de edital;
II - por qualquer ato inequívoco, que importe apuração do fato;
III - pela decisão condenatória recorrível.
IV - por qualquer ato inequívoco que importe em manifestação expressa de tentativa de solução conciliatória no âmbito interno da administração pública federal.
44. 	O quadro a seguir indica alguns eventos processuais, ocorridos no curso de uma TCE (fase interna e externa) - instaurada em razão de irregularidades na aplicação de recursos da União transferidos a entes subnacionais - que poderiam ser enquadrados nas causas de interrupção da prescrição acima apontadas, sem prejuízo, é claro, de outras ocorrências fáticas elegíveis como marco interruptivo, a depender da forma de proceder de cada entidade ou órgão tomador de contas.
	I - pela notificação ou citação do indiciado ou acusado, inclusive por meio de edital;
	 (i) notificação no âmbito do procedimento administrativo de ressarcimento previamente à instauração da TCE;
 (ii) notificação efetuada pelo órgão tomador de contas acerca da instauração da TCE; (iii) citação efetuada pelo TCU.
*Data da ciência da notificação ou citação pelos responsáveis ou de publicação do edital no DOU.

	II - por qualquer ato inequívoco, que importe apuração do fato;
* procedimento que evidencie a apuração dos fatos irregulares, com o objetivo quantificar o dano e identificar possíveis responsáveis.
	 (i) relatório de sindicância ou PAD;
 (ii) relatório de apuração de irregularidades referente ao processo administrativo prévio à instauração da TCE;
 (iii) relatórios de fiscalização, pareceres, despachos, informações e memorandos relacionados à apuração dos fatos irregulares;
 (iv) relatório do tomador de contas;
 (v) relatório do controle interno; 
 (vi) termo de instauração ou designação de instauração da TCE;
 (vii) autuação da TCE no TCU; entre outras causas.
*Há quem inclua nesse grupo diligências que comprovam providências do responsável sobre as irregularidades investigadas.

	III - pela decisão condenatória recorrível.
	 (i) Verifica-se apenas no âmbito do TCU com a data da prolação do acórdão condenatório recorrível.

	IV - por qualquer ato inequívoco que importe em manifestação expressa de tentativa de solução conciliatória no âmbito interno da administração pública federal.
	 (i) pedido de parcelamento;
 (ii) pagamento parcial do débito;
 (iii) qualquer manifestação do responsável que demonstre claramente a sua intenção de recolher o débito.

45.	Bem se vê, portanto, que haveria uma multiplicidade de causas de interrupção da prescrição, conforme se depreende do art. 2º da Lei 9.873/1999. Tal exegese encontra respaldo em precedentes do STF, a exemplo do que se decidiu no julgamento do MS 36067 (Rel. Min. Ricardo Lewandowski) , com destaque para trecho do voto em que o Relator reconhece cinco causas de interrupção da prescrição, in verbis:
 (...) Assim, faz-se necessário levar em consideração que, apesar de os fatos objeto da apuração conduzida pela Corte de Contas remontarem aos anos de 1999 e 2000, período no qual o impetrante era Secretário de Saúde municipal, o Tribunal de Contas da União deu prosseguimento à tomada de contas especial por ter constatado a ocorrência de 5 causas interruptivas da prescrição, a saber: a) relatório de auditoria em conjunto realizada pelo Denasus e pela Secretaria Federal de Controle, lavrado em 06/07/2001, sendo este, certamente, um ato inequívoco que importou a apuração do fato (art. 2º, II, da Lei n. 9.873/1999) ; b) instauração de Tomada de Contas Especial pelo FNS, ocorrida em 05/10/2005, sendo este também, certamente, um ato inequívoco que importou a apuração do fato  (art. 2º, II, da Lei n. 9.873/1999) ; c) a autuação da presente Tomada de Contas Especial no âmbito do Tribunal de Contas da União, ocorrida em 12/08/2008, sendo este também, certamente, um ato inequívoco que importou a apuração do fato  (art. 2º, II, da Lei n. 9.873/1999) ; d) o ato que ordenou a citação do responsável, ora impetrante, ocorrida em 12/07/2010 (art. 2º, I, da Lei n. 9.873/1999) ; e e) o exercício do poder punitivo ocorrido em 20/06/2012, data da prolação do Acórdão 1563/2012-TCU-Plenário (art. 2º, III, da Lei n. 9.873/1999) .
46.	No caso concreto, tendo como parâmetro a tese firmada pelo STF, no RE 636.886, no sentido de que ambas pretensões do TCU (sancionatória e ressarcitória) sujeitam-se ao prazo prescricional de 5 anos previsto na Lei 9.873/1999, considerando, ainda, o sistema prescricional descrito na citada lei, inclusive as causas de suspensão e de interrupção da prescrição, identificamos a presença de diversos eventos interruptivos no prazo assinalado, adiante enumerados, em caráter não exaustivo:
46.1	Informação 1070E/2011-DIPRA/COPRA/CGCAP/DIFIN/FNDE, de 9/6/2011, versando sobre a omissão do dever de prestar contas da Sra. Marcia Maria Rocha Cavalcante;
46.2	Representação criminal contra o Sr. Vildemar Rosa Fernandes, movida por sua sucessora na Prefeitura, por omissão de prestação de contas, em 26/4/2012 (peça 6, p. 27-28) ; 
46.3	Informação 172/2014 - SEOPC/COPRA/CGCAP/DIFIN/FNDE, de 28/4/2014, encaminhando o processo para a comissão de instauração de tomada de contas especial do FNDE (peça 6, p. 64) 
46.4	Ofício 1809 - SEOPC/COPRA/CGCAP/DIFIN/FNDE/MEC, de 12/12/2015, dirigido ao Sr. Vildemar Rosa Fernandes, dando conta da omissão (peça 6, p. 93) ;
46.5	Informação 1186/2016/SEOPC/COPRA/CGCAP/DIFIN-FNDE, de 16/5/2016 (peça 6, p. 117-118) ;
46.6	Relatório do tomador de contas, de 6/3/2017 (peça 6, p. 123-128) ;
46.7	Relatório de Auditoria CGU 568/2017, de 8/6/2017 (peça 6, p. 134-136) ;
46.8	Instrução inicial do processo na fase externa, a cargo do TCU, em 11/6/2020 (peça 11) .
47.	Não bastasse isso, o caso tratado no RE 636.886 (tema 899 da repercussão geral) diz respeito à fase de execução judicial de deliberação do Tribunal de Contas, tanto assim que, para deslindá-lo, foi necessária a aplicação da Lei 6.830/1980 (Lei de Execuções Fiscais) , diploma legal evidentemente inaplicável à fase que antecede a formação do título executivo extrajudicial do TCU, caracterizada pela atuação do órgão de controle externo até a prolação do acórdão.
48.	Tais considerações reputam-se suficientes para afastar a possibilidade de, no caso concreto avaliado, haver se operado qualquer espécie de prescrição da pretensão punitiva ou ressarcitória quanto às irregularidades apuradas neste processo, de responsabilidade dos agentes arrolados. 
49.	Finalmente, não se vislumbra óbice à cumulação das multas referidas nos arts. 57 e 58 da lei 8.443/92, à Sra. Marcia Maria Rocha Cavalcante, uma vez que, ao deixar de apresentar as contas, na forma e prazos devidos, como também gerir parte dos recursos repassados ao longo de sua gestão, de destinação ignorada, praticou dois ilícitos independentes, sendo cada um apenado por escarmentos diversos (multas previstas nos artigos 57 e 58 da lei 8.443/92) . Os fatos geradores das penalidades forem, portanto, distintos (Acórdão 1791/2012-TCU-Plenário - Rel. Min. Ana Arraes; 1592/2017 - Primeira Câmara - Rel. Min. Bruno Dantas; 4342/2018 - Segunda Câmara - Rel. Min. Ana Arraes) . 
CONCLUSÃO
50.	Considerando que: não houve prestação de contas relativa à aplicação dos recursos, no período que abrangia a gestão dos dois agentes municipais arrolados; a representação movida pela Sra. Marcia Maria Rocha Cavalcante contra seu antecessor não aproveita a si mesma, uma vez que também geriu parcela dos recursos repassados, em relação aos quais também recaía o dever de prestar contas; devidamente notificados na fase interna, os gestores não adimpliram seu incontroverso dever legal e constitucional; a falta de prestação de contas induz a presunção juris tantum de sua aplicação irregular, exigindo a devolução dos recursos; eventual comprovação da execução do objeto do programa não desnaturaria a irregularidade, sem que caracterizado nexo de causalidade entre as ações desenvolvidas e os recursos repassados; devidamente citados, os responsáveis foram revéis; a Sra. Marcia Maria Rocha Cavalcante foi citada e ouvida em audiência, por duas irregularidades distintas, sujeitando-se a penalidades também diversas, bem como, na qualidade de gestora de parte dos recursos, responde pelo débito pertinente; não há outros elementos capazes de elidir o débito ou a responsabilidade de nenhum dos agentes; cabe a decretação de revelia dos envolvidos, suas condenações em débito nas proporções dos valores geridos; o julgamento pela irregularidade das contas e, finalmente, a aplicação da multa capitulada no art. 57 da lei 8.443/92 ao Sr. Vildemar Rosa Fernandes e à Sra. Marcia Maria Rocha Cavalcante, bem como a multa prevista no art. 58, inciso I, da lei 8.443/92 a esta última agente.
PROPOSTA DE ENCAMINHAMENTO
51.	Diante do exposto, submetem-se os autos à consideração superior, propondo:
51.1	considerar revéis, para todos os efeitos, o Sr. Vildemar Rosa Fernandes e a Sra. Marcia Maria Rocha Cavalcante, dando-se prosseguimento ao processo, conforme preceitua o art. 12, § 3º, da Lei 8.443/1992, c/c o art. 202, §8º, do Regimento Interno do TCU;
51.2	julgar irregulares as contas dos seguintes agentes: 
511.2.1	Vildemar Rosa Fernandes (CPF XXX.048.872-XX) , com fundamento nos arts. 1º, inciso I, 16, inciso III, alíneas "b" e "c", 19, caput, e 23, inciso III, da Lei 8.443/1992, c/c os arts. 1º, inciso I, 209, inciso II, 210 e 214, inciso III, do Regimento Interno do TCU, e condenando-o ao pagamento das importâncias a seguir especificadas e fixando-lhe o prazo de 15 dias, para que comprove, perante este Tribunal, em respeito art. 214, inciso III, alíneas "a" e "b", do Regimento Interno do TCU, o recolhimento da dívida aos cofres do Fundo Nacional de Desenvolvimento da Educação, atualizada monetariamente e acrescida de juros de mora, calculados a partir das datas indicadas até a data do efetivo recolhimento e com o abatimento de valores acaso já satisfeitos, nos termos da legislação vigente:
	Data 
	Valor (R$) 

	14/04/2010
	3.411,15

	19/04/2010
	26.814,64

	05/05/2010
	30.225,79

	02/06/2010
	30.225,79

	05/07/2010
	30.225,79

	03/08/2010
	30.225,79

	02/09/2010
	30.225,79

Valor atualizado em 14/2/2022: R$ 359.544,50
51.2.2	Marcia Maria Rocha Cavalcante (CPF XXX.139.792-XX) , com fundamento nos arts. 1º, inciso I, 16, inciso III, alíneas "a", "b" e "c", 19, caput, e 23, inciso III, da Lei 8.443/1992, c/c os arts. 1º, inciso I, 209, incisos I e II, 210 e 214, inciso III, do Regimento Interno do TCU, e condenando-o ao pagamento das importâncias a seguir especificadas e fixando-lhe o prazo de 15 dias, para que comprove, perante este Tribunal, em respeito art. 214, inciso III, alíneas "a" e "b", do Regimento Interno do TCU, o recolhimento da dívida aos cofres do Fundo Nacional de Desenvolvimento da Educação, atualizada monetariamente e acrescida de juros de mora, calculados a partir das datas indicadas até a data do efetivo recolhimento e com o abatimento de valores acaso já satisfeitos, nos termos da legislação vigente:
	Data
	Valor (R$) 
	Natureza

	04/10/2010
	30.593,23
	Débito

	04/11/2010
	30.225,79
	Débito

	09/12/2010
	30.225,92
	Débito

	15/12/2010
	2.305,79
	Crédito

	Valor atualizado em 14/2/2022: R$ 173.353,56
51.3	aplicar aos responsáveis as seguintes penalidades:
51.3.1	ao Sr. Vildemar Rosa Fernandes a multa prevista no art. 57 da Lei 8.443/1992 c/c o art. 267 do Regimento Interno, com a fixação do prazo de quinze dias, a contar da notificação, para comprovar, perante o Tribunal (art. 214, inciso III, alínea "a", do Regimento Interno) , o recolhimento da dívida aos cofres do Tesouro Nacional, atualizada monetariamente desde a data do acórdão até a do efetivo recolhimento, se for paga após o vencimento, na forma da legislação em vigor;
51.3.2	à Sra. Marcia Maria Rocha Cavalcante as multas previstas nos arts. 57 e 58, inciso I, da Lei 8.443/92, c/c o art. 267 e 268, incisos II, do Regimento Interno, com a fixação do prazo de quinze dias, a contar da notificação, para comprovar, perante o TCU (art. 214, inciso III, alínea "a", do Regimento Interno) , o recolhimento da dívida aos cofres do Tesouro Nacional, atualizada monetariamente desde a data do acórdão até a do efetivo recolhimento, se for paga após o vencimento, na forma da legislação em vigor
52.	autorizar, desde logo, a cobrança judicial das dívidas, nos termos do art. 28, inciso II, da Lei 8.443/1992, c/c o art. 219, inciso II, do Regimento Interno do TCU, caso não atendida a notificação;
53.	autorizar, desde logo, se requerido pelos responsáveis, com fundamento no art. 26, da Lei 8.443/1992, c/c o art. 217 do Regimento Interno do TCU, o parcelamento das dívidas em até 36 (trinta e seis) parcelas, incidindo sobre cada uma, os encargos legais devidos, sem prejuízo de alertá-los de que, caso optem por essa forma de pagamento, a falta de comprovação do recolhimento de qualquer parcela implicará o vencimento antecipado do saldo devedor, nos termos do art. 26, parágrafo único, da Lei 8.443/1992, c/c o art. 217, §2º, do Regimento Interno do TCU;
54.	enviar cópia do Acórdão que vier a ser proferido ao FNDE e ao responsável, para ciência, informando que a presente deliberação, acompanhada do Relatório e do Voto que a fundamentam, está disponível para a consulta no endereço www.tcu.gov.br/acordaos, além de esclarecer que, caso requerido, o TCU poderá fornecer sem custos as correspondentes cópias, de forma impressa;
55.	enviar cópia do Acórdão a ser prolatado, bem como do Relatório e do Voto que o fundamentarem, à Procuradoria da República no Estado do Pará, nos termos do § 3º do art. 16 da Lei 8.443/1992 c/c o § 7º do art. 209 do Regimento Interno do TCU, para adoção das medidas cabíveis. [...]".
	É o Relatório.

não há

Procurador Marinus Eduardo De Vries Marsico.

TOMADA DE CONTAS ESPECIAL. FUNDO NACIONAL DE DESENVOLVIMENTO DA EDUCAÇÃO - FNDE. PROGRAMA NACIONAL DE APOIO AO TRANSPORTE DO ESCOLAR (PNATE), IRREGULARIDADE NA APLICAÇÃO DE RECURSOS PÚBLICOS E OMISSÃO NO DEVER DE PRESTAR CONTAS. CITAÇÃO. AUDIÊNCIA. REVELIA. CONTAS REGULARES. DÉBITO NAS PROPORÇÕES DOS VALORES GERIDOS. PRESCRIÇÃO DA PRETENSÃO SANCIONATÓRIA EM RELAÇÃO A UM DOS RESPONSÁVEIS. NÃO OCORRÊNCIA DA PRESCRIÇÃO EM RELAÇÃO AO OUTRO. MULTA. CIÊNCIA AOS INTERESSADOS.

TOMADA DE CONTAS ESPECIAL (TCE)

Secretaria de Controle Externo de Tomada de Contas Especial (SecexTCE).

Aprecia-se nesta oportunidade Tomada de Contas Especial instaurada pelo Fundo Nacional de Desenvolvimento da Educação (FNDE) , em desfavor do Sr. Vildemar Rosa Fernandes e da Sra. Marcia Maria Rocha Cavalcante, ex-Prefeitos Municipais de São Miguel do Guamá-PA, entre 1/1/2009 a 4/10/2010 e 5/10/2010 a 31/12/2012, respectivamente, em razão de omissão de prestação de contas relativa à execução do Programa Nacional de Apoio ao Transporte do Escolar (Pnate) , naquela municipalidade, no exercício de 2010.
2.	Os recursos repassados ao Município no âmbito do Pnate no decorrer de 2010 totalizaram R$ 272.032,24 (Peça 6, p. 42-53) .
3.	Os extratos bancários da conta corrente específica encartados nos autos (Peça 6, p. 42-53) , indicam que os valores foram aplicados em um período que abrangeu as duas gestões. Ao final do período de responsabilidade do Sr. Vildemar Rosa Fernandes, na data de 4/10/2010, o saldo disponível era de R$ 30.593,23, não havendo indicação de realização de aplicações financeiras desde o crédito da primeira parcela dos recursos. O termo final do prazo para a apresentação da prestação de contas relativa à execução do programa, no exercício considerado, encerrou-se em 15/4/2011, já na gestão da Sra. Marcia Maria Rocha Cavalcante.
4.	Em razão de ter gerido uma fração dos recursos repassados, e por estar ao seu cargo o dever de apresentar as contas devidas, a Sra. Marcia Maria Rocha Cavalcante foi notificada pelo órgão repassador (Peça 6, p. 20) e alegou a impossibilidade de fazê-lo no período integral da aplicação dos recursos e requereu a suspensão da inadimplência do município, fazendo acostar iniciativas judiciais de responsabilização de seu antecessor (cópia de representação criminal - Peça 6, p. 27-28; e ação civil pública por ato de improbidade administrativa - Peça 6, p. 29-41) . Alegou, ainda, ter remetido material a título de prestação de contas dos recursos executados a partir de sua posse no Executivo Municipal (5/10/2010 a 31/12/2010) .
5.	Esse material foi considerado suficiente para excluir a responsabilidade da Sra. Marcia Maria Rocha Cavalcante, no entendimento do representante da Advocacia Geral da União na autarquia (Peça 6, p. 54-56) . 
6.	Não obstante os esclarecimentos apresentados perante o tomador, o FNDE, aparentemente de forma contraditória, por meio da Informação 172/2014- SEOPC/COPRA/CGCAP/DIFIN/FNDE (Peça 6, p. 64) , externou que a diligência emitida à responsável pela execução dos recursos, não teria sido atendida. 
7.	Quanto ao Sr. Francisco das Chagas Sá, Prefeito Municipal na gestão 2013-2016, por intermédio do Ofício 670/2014 - SEOPC/COPRA/CGCAP/DIFIN/FNDE (Peça 6, p. 60) , de 5/5/2014, a Procuradora Geral do Município informou que teria efetuado Representação ao Ministério Público Federal, autuada em 8/5/2013, dando conta dos fatos (Peça 6, p. 66-67) . 
8.	Considerando essas informações, os ex-Prefeitos Municipais foram novamente notificados, para apresentarem prestação de contas ou proceder à devolução dos recursos.
9.	O Sr. Vildemar Rosa Fernandes apresentou argumentos que não foram acolhidos pelo FNDE e, em razão do juízo já firmado em relação à condutas da prefeita sucessora, Sra. Marcia Maria Rocha Cavalcante controversa, segundo entendimento da SecexTCE, a Informação 1186/2016/ SEOPC/COPRA/CGCAP/DIFIN/FNDE (Peça 6, p. 117-118) e o relatório do tomador de contas (Peça 6, p. 123-128) , imputaram a responsabilidade integral pelo valor repassado aos dois ex-Prefeitos, em decorrência da omissão de prestação de contas, entendimento chancelado pelas instâncias subsequentes do controle interno (Peça 7) , manifestações das quais tomou ciência a autoridade ministerial (Peça 8) .
10.	No âmbito deste Tribunal, a SecexTCE, às Peças 11 a 13, entendeu haver contradições e lacunas no conjunto documental dos autos que necessitavam de saneamento prévio, para prosseguimento da marcha processual Assim, propôs diligência ao FNDE para que apresentasse esclarecimentos a respeito do efetivo encaminhamento de documentação comprobatória, a título de prestação de contas dos recursos geridos entre 5/10/2010 e 31/12/2010 do Pnate, pronunciamento técnico de caráter analítico no qual seja avaliada a pertinência e a possibilidade de as informações aduzidas servirem como subsídio ao exame de mérito desta Tomada de Contas Especial e esclarecimento a respeito do motivo de a ex-Prefeita haver sido incluída no polo passivo da TCE, já que a documentação remetida foi considerada pela Procuradoria Federal autárquica como suficiente para afastar a responsabilidade daquela agente.
11.	Em resposta às Peças 16 a 19 a autarquia esclareceu que a Sra. Marcia Maria Rocha Cavalcante, a despeito da manifestação favorável da Procuradoria Federal Autárquica, não poderia ser enquadrada na excludente prevista na Súmula 230 do Tribunal de Contas da União, qual seja, o afastamento de responsabilidade diante do oferecimento de representação contra seu antecessor, uma vez que também geriu os recursos do programa em parte do exercício considerado e que não teria sido identificada qualquer documentação a título de prestação de contas referente ao programa referenciado naquele exercício e naquela municipalidade, seja no sistema de prestação de contas (SiGPC) , seja em acervo físico remetido.
12.	Assim, a SecexTCE (Peças 22 a24) , entendeu estarem dirimidas as dúvidas e conclui que merecia ser acolhida parcialmente a justificativa apresentada pela Sra. Marcia Maria Rocha Cavalcante, diante da formulação de representação criminal (Peça 6, p. 27-28) e ação civil pública por ato de improbidade administrativa (Peça 6, p. 29-41) contra o antecessor, além da própria informação nos autos de busca e apreensão judicial (Peça 6, p. 110-112) , conferindo verossimilhança à sua narrativa. Contudo, nenhum efeito teria a representação manejada, nem os demais argumentos apresentados, em relação aos recursos que gerira no curso de seu mandato (5/10/2010 a 31/12/2010) .
13.	Assim, após delinear as responsabilidades de cada um dos gestores nos itens 15 e 16 da instrução à Peça 51, propôs a citação dos dois responsáveis, que, apesar de regularmente notificados, por via postal e editalícia, no caso da Sra. Marcia Maria Rocha Cavalcante, deixaram transcorrer in albis o prazo concedido, motivo pelo qual foram considerados revéis nos termos do art. 12, § 3º, da Lei 8.443/1992.
14.	Por não constatar nos autos elementos que pudesse efetivamente comprovar a ocorrência de boa-fé nas condutas dos responsáveis, a unidade técnica propôs o julgamento de mérito pela irregularidade das contas.
15.	Considerando, ainda, que no caso concreto, tendo como parâmetro a tese firmada pelo STF, no RE 636.886, no sentido de que ambas pretensões do TCU (sancionatória e ressarcitória) sujeitam-se ao prazo prescricional de 5 anos previsto na Lei 9.873/1999 e também o sistema prescricional descrito na citada lei, inclusive as causas de suspensão e de interrupção da prescrição, identificando presença de diversos eventos interruptivos no prazo assinalado afastou a possibilidade de ter operado qualquer espécie de prescrição da pretensão punitiva ou ressarcitória quanto às irregularidades apuradas neste processo, de responsabilidade dos agentes arrolados, propôs a condenação dos responsáveis pelo débito apurado nos autos e a aplicação de multa.
16.	O Ministério Público junto a este Tribunal, à Peça 54, manifestou-se de acordo com a proposta da unidade técnica.
17.	Manifesto minha concordância com o entendimento da unidade técnica que teve a concordância do Ministério Público junto ao TCU, cujos fundamentos incorporo como razões de decidir, sem prejuízo das considerações que passo a fazer.
18.	Depreendo, por todos os fundamentos apresentados nas instruções precedentes que não houve prestação de contas relativa à aplicação dos recursos, no período que abrangia a gestão dos dois agentes municipais arrolados.
19.	De fato, a Representação movida pela Sra. Marcia Maria Rocha Cavalcante contra seu antecessor não aproveita à própria gestora, uma vez que essa também geriu parcela dos recursos repassados, em relação aos quais também recaía o dever de prestar contas.
20.	Observo que devidamente notificados na fase interna, os gestores não cumpriram com a obrigação de prestar contas e, na ausência de prestação de contas, não há como aferir se houve a regular aplicação dos recursos que foram repassados no âmbito do Programa Nacional de Apoio ao Transporte do Escolar (Pnate) , ao Município de São Miguel do Guamá-PA, bem como estabelecer o necessário nexo de causalidade entre as ações desenvolvidas e os recursos repassados, mesmo numa eventual comprovação da execução do objeto do programa.
21.	Assim, como não há outros elementos nos autos capazes de elidir o débito ou a responsabilidade de nenhum dos agentes, depreendo que estão presentes todos os elementos para julgar irregulares as suas contas e imputar-lhes o débito apurado nos autos, nas proporções dos valores geridos.
22.	Quanto à análise das pretensões punitiva e ressarcitória efetivada pela SecexTCU, importante registrar que a existência da decisão do Supremo Tribunal Federal (STF) no Recurso Extraordinário 636.886/AL, e que tal decisum, de fato, deverá ensejar a revisão da jurisprudência deste Tribunal, mas, ainda não está sendo aplicada, pois encontra-se pendente apreciação por esta Corte de Contas de processo que definirá acerca do preenchimento de lacunas referentes às questões essenciais, como o prazo prescricional, o início da contagem e as hipóteses de interrupção. Ademais, não está claro quais serão os processos efetivamente alcançados pela modificação do entendimento.
23.	Enquanto isso, tenho acompanhado a compreensão pela manutenção da jurisprudência consolidada pelo TCU no sentido de considerar imprescritíveis as ações de ressarcimento ao Erário.
24.	No que tange à pretensão punitiva do TCU, conforme Acórdão 1441/2016-TCU-Plenário, que uniformizou a jurisprudência acerca dessa questão, subordina-se ao prazo geral de prescrição indicado no art. 205 do Código Civil, que é de 10 anos contados da data de ocorrência da irregularidade sancionada, nos termos do art. 189 do Código Civil, sendo este prazo interrompido pelo ato que ordenar a citação, a audiência ou a oitiva do responsável.
25.	No caso em exame, utilizando os critérios do mencionado Acórdão 1414/2016-TCU-Plenário, verifico que ocorreu a prescrição da pretensão sancionatória em relação ao Sr. Vildemar Rosa Fernandes, uma vez que as irregularidades sancionadas ocorreram no exercício de 2010 e o ato de ordenação da citação do responsável ocorreu em 22/3/2021 (Peça 24) . Assim, deixo de aplicar a esse responsável a multa prevista nos art. 57 da Lei 8,443/1992.
26.	Já em relação à Sra. Marcia Maria Rocha Cavalcante, houve a prescrição da pretensão sancionatória em relação aos débitos que lhe foram imputados. Entretanto, considerando que foi responsabilizada pela omissão no dever de prestar contas e que o termo final do prazo para a apresentação da prestação de contas relativa à execução do programa, no exercício de 2010, encerrou-se em 15/4/2011, não houve prescrição, uma vez que o ato que ordenou a sua oitiva em relação a esse fato ocorreu em 22;/3/2021.
27.	Assim, considero adequado aplicar à responsável, a multa positivada no art. 58, inciso II, da Lei Orgânica deste Tribunal, cujo valor fixo em R$ 5.000,00.
28.	Entendo adequado, por fim, autorizar, caso solicitado, o pagamento da dívida em até 36 (trinta e seis) parcelas mensais sucessivas, a primeira a vencer em 15 (quinze) dias após a notificação e as demais a cada 30 (trinta) dias, com a incidência dos devidos encargos legais sobre cada uma delas e com o alerta de que a falta de comprovação de recolhimento de qualquer parcela implicará no vencimento antecipado do saldo devedor, conforme prevê o art. 217, § 2º, do Regimento Interno deste Tribunal.
Ante o exposto, VOTO por que seja aprovado o Acórdão que ora submeto a este Colegiado.
TCU, Sala das Sessões, em 6 de setembro de 2022.
AROLDO CEDRAZ 
Relator